行　政　法　院　判　決　　　　　　　　　　　　　八十八年度判字第三八○一號
　　再 審原 告　辛 ○ ○
　　　　　　　　戊 ○ ○
　　　　　　　　壬 ○ ○
　　　　　　　　甲○○○
　　　　　　　　己 ○ ○
　　　　　　　　丁 ○ ○
　　　　　　　　丙 ○ ○
　　　　　　　　乙○○○
　　共　　　同
　　訴訟代理人　謝萬生律師
　　再 審被 告　財政部臺灣省中區國稅局
右當事人間因遺產稅事件，再審原告對本院中華民國八十七年四月二十三日八十七年
度判字第七一六號判決提起再審之訴。本院判決如左︰
　　主  文
再審之訴駁回。
　　事  實
緣再審原告之被繼承人賴柳金於民國八十二年六月十六日死亡，繼承人庚○○於八十
二年十一月三十日向再審被告辦理遺產稅申報，經再審被告核定遺產總額為新台幣（
下同）一二七、九九五、五五九元，應納遺產稅額為三六、八○○、一○八元。另查
獲漏報遺產額六一、四七○、○一二元，依行為時遺產及贈與稅法第四十五條規定，
按所漏稅額一四、二七二、○六六元處以罰鍰一四、二七二、○○○元。庚○○及再
審原告不服，分別就遺產總額及罰鍰部分，申經再審被告併案復查決定，除准予追減
罰鍰一、七三三、八○○元，即變更罰鍰為一二、五三八、二○○元外，其餘未獲變
更。再審原告及庚○○仍分別提起一再訴願，亦經併案駁回，遂提起行政訴訟，為本
院八十七年度判字第七一六號判決駁回。再審原告以該判決有行政訴訟法第二十八條
第一款再審情形為由，提起再審之訴。茲摘兩造訴辯意旨於次：
再審原告起訴意旨略謂︰依遺產及贈與稅法第二十三條、第二十六條規定，遺產納稅
義務人具有正當理由不能如期申報，依法申請延長期限時，原則上以三個月為限，但
因不可抗力或有其他特殊之事由時，亦得由稽徵機關實際情形核定之。故人民申請
延長申報期限時，受理機關有函覆之必要，此係由法明確性原則衍生對人民信賴之保
護，乃行政法上一般原理原則，任何行政行為均應確實遵守。次查，行政院為加強便
民服務，有效處理人民陳情案件，特訂定行政機關處理人民陳情案件要點，明確指示
「各機關對於人民陳情案件應依合法、適情、審慎及儘速辦結為原則處理之。」（要
點三）「．．．其因故未能在一個月以內辦結者，應簽請機關首長核准延期辦理，並
將延期之理由告知陳情人。」（要點五）該要點雖僅屬行政機關內部之行政規則，但
實際上，行政院所屬各級機關均遵從該要點對外為其行為，進而形成慣例，並且外部
人民亦均可知悉該要點之內容及信賴行政機關亦將繼續遵守此行政規則之拘束。從而
，行政機關由於內部行政規則之拘束，對外即產生對人民「有一貫性作為之職務義務
」。此時，該要點已具有外部效力（或至少具備間接對外效力），可成為規範之依據
，即行政法之法源，為任何行政行為所應確實遵守，否則，即屬違法之行政作用。再
審原告已依法於被繼承人死亡之日起六個月內即八十二年十二月十三日，申請延長辦
理遺產稅申報之期限，並提出因繼承人賴橙彥繼承權確認之訴尚繫屬於臺灣臺中地方
法院之正當理由。再審被告及原判決直接以戶籍欄中賴橙彥之父親記載為賴金柳，將
之列為繼承人查核，全然未對再審原告提出該繼承權確認之訴已繫屬法院審理中之事
實加以審酌。且因被繼承人所遺財產數額龐大，動輒影響繼承人權益甚鉅，稅款籌措
亦非易事，實不容依再審被告及原判決所示，先以不確定之事核課，嗣後再予以補退
重課，此實非便民及最有利於再審原告之途。況上開確認之訴必有終結之日，其應屬
遺產稅納稅義務人不能如期申報之正當理由，再審原告更具合理之期待，其係屬特殊
之事由，延長期限應由稽徵機關視實際情形核定之，並受通知，是再審被告之作業程
序，顯然違背法令。原判決予以維持，適用法規，不得謂非顯有錯誤。又再審原告提
出延長申報期限，雖遲遲未獲再審被告之回覆，然亦顧慮到延長期限原則以三個月之
限，且另發現繼承人庚○○未經家庭會議自行申報遺產稅，其所提出申報內容為其餘
繼承人所不知，恐有漏報遺產或其他違反遺產及贈與稅法規定之虞，乃繼於八十三年
三月十二日再次申請停止辦理賴柳金遺產繼承相關事件，同年月十四日申請閱覽該申
報內容影本，亦遲遲未奉核覆。詎於八十四年元月十六日接獲被告處分書，科以再審
原告罰鍰，損害再審原告權益。原判決依遺產及贈與稅法施行細則第二十二條第一項
規定「納稅義務人一人出面申報者，視同全體已申報。」惟依鈞院七十四年度判字第
八六九號判決觀之，該規定之適用，應以其他繼承人未提出申報為前提。今再審原告
於庚○○提出申報後，已申請延期申報，實不得再將其視同全體未申報。退而言之，
縱再審被告將庚○○之自行申報視同合法之全體申報，依前揭判例所示，再審被告亦
應依同細則第二十二條第一項前段及同條第二項前段規定意旨，予以併案辦理，或審
酌有無延長申報期限之正當理由，或將已送申報之資料函覆予全體納稅義務人知悉，
而非遽對再審原告科以鉅額罰鍰。原判決就再審被告之不適法行為未予糾正，其適用
法規，難謂非顯有錯誤。再者，依司法院釋字二七五號解釋意旨：「人民違反法律上
之義務，而應受行政罰之行為，法律無特別規定時，雖不以出於故意為必要，仍須以
過失為其責任要件。」再審原告於申報期限內具正當理由申請延期申報，復向該機關
申請影印庚○○自行申報之資料內容，以核對有否漏報或其他違法之處，再審原告顯
無故意或過失，而係在遲遲未獲任何函覆，不知該如何進行之時，遽遭處以鉅額罰鍰
，該處分顯與上開解釋意旨相悖。本件有行政訴訟法第二十八條第一款之再審原因，
請判決廢棄原判決，再訴願決定、訴願決定及原處分均撤銷，以維權益等語。
再審被告答辯意旨略謂︰本件再審原告雖於八十二年十二月十三日申請延期申報，惟
依遺產及贈與稅法第二十六條規定，申請延期申報最長亦三個月為限，再審原告並未
於期限內申報，自難將其申報內容與另一繼承人庚○○之申報書併案辦理。而本案庚
○○既已申報，依遺產及贈與稅法施行細則第二十二條規定即應同全體已申報。再
審原告申請延期申報之理由無非繼承人中之賴橙彥之繼承權仍在法院訴訟確認之中，
惟由庚○○申報遺產稅時所提供之繼承系統表及戶籍謄本，戶籍欄中賴橙彥之父親記
載賴柳金，再審被告將賴橙彥列為繼承人查核，並依其年齡距屆滿二十歲之年數，每
年加扣二十五萬元核定各順序繼承人扣除額，對於再審原告所訴賴橙彥並非繼承人而
言，於核定本件遺產稅時已對再審原告等較有利，至於賴橙彥是否享有繼承權應屬民
事爭執，且遺產亦可依其協議分割，再審被告已依申報資料及最有利於納稅義務人方
式核定遺產稅，倘若法院最終判決賴橙彥並非繼承人，其分割遺產時自可不分配予賴
橙彥，再審被告亦可依再審原告所請將繼承人更正，減列各順序繼承人扣除額，增列
遺產淨額，補徵遺產稅。況該繼承權確認之訴不知何時終結，而稅捐核課之期限卻有
限制，自難俟其繼承權確認之訴確定後再請其申報遺產稅。再審原告既未於延期後三
個月內申報，與遺產及贈與稅法第二十六條規定不合，原查按庚○○於八十二年十一
月三十日之申報書核定遺產稅，並無違誤。再審原告未於其所稱申請延期之期限內補
申報，則依其所主張之大院七十四年判字第八六九號判決，再審原告既迄今尚未提出
申報，再審被告以庚○○之申報視同全體繼承人之申報，於法即無不合。次按「納稅
義務人對依本法規定，應申報之遺產或贈與財產，已依本法規定申報，而有漏報或短
報情事者，應按所漏稅額處一倍至二倍之罰鍰。」為遺產及贈與稅法第四十五條所明
定。本件再審被告核定再審原告等漏報遺產計六一、四七○、○一二元（即被繼承人
死亡前三年已申報贈與財產七、三○○、九一八元、未申報贈與財產三六、七三二、
五○○元、土地二、九六四、九八四元及存款一四、四七一、六一○元），乃按其所
漏遺產稅額一四、二七二、○六六元科處一倍之罰鍰計一四、二七二、○○○元。復
查時，再審原告主張渠等至今尚未辦理遺產稅申報，何以發生短報情事云云，經再審
被告以被繼承人死亡遺有財產者，納稅義務人應於被繼承人死亡之日起六個月內辦理
遺產稅申報，納稅義務人具有正當理由不能如期申報者，可以書面申請延長，延長期
限以三個月為限，再審原告辛○○以賴橙彥繼承權確認之訴仍在臺灣臺中地方法院審
理為由申請延期申報，惟繼承人庚○○已於法定期限內申報遺產稅在案，依同法第三
十三條規定未依限辦理遺產稅申報者，稽徵機關應即進行調查，核定其應納稅額，是
再審被告以庚○○申報之資料核課遺產稅，重新核定再審原告等漏報遺產五八、五○
五、○二八元，並按重行核定漏稅額一二、五三八、二○九元，科處一倍之罰鍰計一
二、五三八、二○○三元，復查決定准予減列罰鍰一、七三三、八○○元，揆諸前開
規定，並無不合。再審原告辛○○雖於八十二年十二月十三日申請延期申報，惟依遺
產及贈與稅法第二十六條規定，具有正當理由者，申請延期申報最長亦以三個月為限
，再審被告未再核定延長申報期限，再審原告至今皆未申報，何能指摘庚○○於八十
二年十一月三十日依規定辦理之遺產稅申報為違法。且再審原告戊○○於被繼承人去
世後，為逃避鉅額遺產稅，故意向戶政事務所隱匿賴柳金死亡時間，其間復將被繼承
人名下之十筆土地以極低價格私下出售予吳添旭（戊○○之連襟），並於八十二年八
月三十一日向臺中市中興地政事務所移轉登記。同年九月二日戊○○續以同一手法復
將被繼承人生前所有臺中市○○段一三九○－一地號等八筆土地以低價買賣方式意圖
將上開土地八筆移轉登記為朱榮義，但為被繼承人生前同居之林佳慧（賴橙彥之母）
向臺中市中興地政事務所異議聲明賴柳金已死亡，致戊○○計謀無法得逞，此為法務
部調查局臺中市調查站所查獲並經移送再審被告辦理，因當時尚未逾遺產稅申報期限
，故未予認定有逃漏稅情事。據此，再審原告戊○○於被繼承人去世後即隱匿被繼承
人死亡日期，並移轉財產有逃漏遺產稅之意圖，繼承人之一為防止遺產為再審原告所
強佔，遂於期限內申報，應合乎情理，亦合於遺產及贈與稅法規定，而再審原告僅以
繼承人中之賴橙彥其繼承權仍在法院告訴確認之中即不申報，於法無據。其等所援引
財政部六十五年十二月十五日台財稅第三八二八○號函釋，係指被繼承人死亡後無遺
囑執行人及遺產管理人，而本件並非無繼承人，僅單純為賴橙彥繼承權尚有疑慮，再
審被告於計算遺產稅時因戶籍欄中賴橙彥之父親記載賴柳金，故將賴橙彥列為繼承人
查核，並無不合。再審原告至今仍未辦理遺產稅申報，自難將其申報內容與另一繼承
人庚○○之申報書合併辦理，依照遺產及贈與稅法施行細則第二十二條規定，納稅義
務人一人出面申報者，同全體已申報。是本件按繼承人庚○○於八十二年十一月三
十日之申報書核定遺產稅，並就其短漏報之遺產，予以科處罰鍰，並無違誤等語。
    理  由
按行政訴訟法第二十八條第一款所謂適用法規顯有錯誤，係指原判決所適用之法規與
該案應適用之現行法規相違背，或與解釋判例有所牴觸者而言。至於原判決所為事實
之認定或法律上之見解，再審原告對之縱有爭執，要難謂為適用法規顯有錯誤，執為
再審理由，據以提起再審之訴。本件再審原告主張再審原告辛○○曾於八十二年十二
月十三日以繼承人賴橙彥繼承權確認之訴，尚繫屬於台中地方法院審理，乃依遺產及
贈與稅法第二十六條規定申請延期申報遺產稅，惟未獲核復，且於八十三年三月十二
日亦曾申請停止賴橙彥繼承之辦理，同年月十四日申請閱覽庚○○申報內容影本，均
遲未獲核覆，其程序違反行政院所訂行政機關處理人民陳情案件要點三、五規定及信
賴保護原則。遺產及贈與稅法施行細則第二十二條第一項規定以其他繼承人未申報為
前提，始得將繼承人一人之申報視同全體已申報。再審原告於庚○○提出申報後，已
申請延期申報，實不得再將其視同全體未申報。縱再審被告將庚○○之自行申報視同
合法之全體申報，亦應依同細則第二十二條第一項前段及同條第二項前段規定意旨，
予以併案辦理，或審酌有無延長申報期限之正當理由，或將已送申報之資料函覆予全
體納稅義務人知悉，而非遽對再審原告科以鉅額罰鍰。又再審原告於申報期限內具正
當理由申請延期申報，復向該機關申請影印庚○○自行申報之資料內容，以核對有否
漏報或其他違法之處，顯無故意或過失，依司法院釋字二七五號解釋意旨，不應受罰
等語。惟原判決已指明：再審原告辛○○雖於八十二年十二月十三日申請延期申報，
惟依遺產及贈與稅法第二十六條規定，具有正當理由者，申請延期申報最長以三個月
為限，再審被告未再核定延長申報期限，再審原告辛○○等既至今皆未申報，竟空言
指摘庚○○於八十二年十一月三十日依規定辦理之遺產稅申報為違法，已非足採，酌
以再審原告戊○○於被繼承人去世後，為逃避遺產稅，故意向戶政事務所隱匿賴柳金
死亡時間，其間復將被繼承人名下之十筆土地以極低價格私下出售予吳添旭（戊○○
之連襟），並於八十二年八月三十一日向台中市中興地政事務所移轉登記在案，同年
九月二月戊○○續以同一手法復將被繼承人生前所有台中市○○段一三九○－一地號
等八筆土地以低價買賣方式意圖將上開土地八筆移轉登記為朱榮義，但為被繼承人生
前同居之林佳慧（賴橙彥之母）向臺中市中興地政事務所異議聲明賴柳金已死亡，致
戊○○計謀無法得逞，為法務部調查局臺中市調查站所查獲等情，足見再審原告戊○
○於被繼承人去世後即隱匿被繼承人死亡日期，並移轉財產，殊難謂無逃漏遺產稅之
意圖，則繼承人之一為防止遺產為再審原告戊○○等人所強佔，遂於期限內申報，應
合於遺產及贈與稅法規定，而再審原告戊○○等人徒以繼承人中之賴橙彥其繼承權仍
在法院告訴確認之中即不申報，要屬無據。次由再審原告庚○○申報遺產稅時所提供
之繼承系統表及戶籍謄本，戶籍欄中賴橙彥之父親記載賴柳金觀之，再審被告將賴橙
彥列為繼承人查核，並依其年齡距屆滿二十歲之年數，每年加扣二十五萬元核定各順
序繼承人扣除額，對於再審原告辛○○等人所訴賴橙彥並非繼承人而言，於核定本件
遺產稅時已對再審原告等較有利，至於賴橙彥是否享有繼承權應屬民事案件，且遺產
亦可依其協議分割，再審被告已依申報資料及最有利於納稅義務人方式核定遺產稅，
倘若法院最終判決賴橙彥並非繼承人，其分割遺產時自可不分配予賴橙彥，再審被告
亦可循再審原告等所請將繼承人更正，減列各順序繼承人扣除額，增列遺產淨額，補
徵遺產稅。況該繼承權確認之訴不知何時終結，而稅捐核課之期限卻有限制，自難俟
其繼承權確認之訴確定後再申報遺產稅。再查再審原告戊○○隱匿其被繼承人死亡日
期，並移轉財產，有逃漏遺產稅之意圖，已詳如前述，則其等迄未為遺產稅之申報，
即難認無故意或過失之情事。再審原告主張原處分有違司法院釋字第二七五號解釋者
，即無足取。從而，一再訴願決定，遞予維持再審被告所為復查處分，俱無不合，再
審原告起訴論旨，即難謂為有理由而予駁回，殊無所適用法規與應適用法規相違背，
或與解釋判例相牴觸之情形。再審原告仍執陳詞主張再審原告辛○○已申請延期申報
，且具正當理由，再審被告應依遺產及贈與稅法第二十六條但書規定核定，再審被告
遲未核定，渠等未申報無故意或過失，依司法院釋字第二七五號，不應處罰云云，係
就原判決就上開事實認定及法律見解為爭執，揆諸首揭說明，自不得執為再審理由。
至所引行政院所訂行政機關處理人民陳情案件要點，係就人民陳情事件處理程序為規
定，再審被告對再審原告之申請未為准否處分，容有未洽，然於再審原告未依限申報
，違反遺產及贈與稅法第二十三條規定之事實認定，並無影響，更與信賴保護原則無
涉。本件再審原告雖申請延期申報，而事實上迄未申報，自無從與庚○○之申報合併
辦理，再審被告依遺產及贈與稅法施行細則第二十二條第一項規定，將庚○○之申報
視同全體申報，於法無違。又同細則第二十二條第二項前段係規定：「稽徵機關核定
之納稅通知書應送達於出面申報之人，如對出面申報人無法送達時，得送達於其他納
稅義務人。」與本件無關，再審原告主張原判決違反遺產及贈與稅法施行細則第二十
二條第一項前段及第二項前段規定，亦無足取。其再審之訴，非有理由，應予駁回。
據上論結，本件再審之訴為無理由，爰依行政訴訟法第三十三條、民事訴訟法第五百
零二條第二項，判決如主文。
中    華    民    國     八十八      年      十      月     二十八      日
                    行 政 法 院 第 一 庭
                                審 判 長 評  事      黃  綠  星
                                         評  事      藍  獻  林
                                         評  事      黃  璽  君
                                         評  事      廖  宏  明
                                         評  事      鄭  忠  仁
右  正  本  證  明  與  原  本  無  異
                                         法院書記官  邱  彰  德
中    華    民    國     八十八      年      十      月     二十八      日
